ACORDAO-COMPLETO-2436763

ACÓRDÃO 8681/2021 ATA 20/2021 - PRIMEIRA CÂMARA

VISTOS, relatados e discutidos estes autos de tomada de contas especial instaurada pelo Instituto do Patrimônio Histórico e Artístico Nacional (Iphan/Ministério da Cidadania) , em desfavor dos Srs. Carlos Augusto Machado e João Ubirajara Lopes, ex-prefeitos de Antonina/PR, gestão 2009-2012 e gestão 2013-2016, respectivamente, em razão da não consecução dos objetivos pactuados no Convênio 74/2009, tendo por objetivo a execução do projeto "Construção da 1ª Fase da Casa da Cultura de Antonina";
ACORDAM os Ministros do Tribunal de Contas da União, reunidos em sessão de 1ª Câmara, ante as razões expostas pelo Relator, em:
9.1. julgar irregulares as contas do Sr. Carlos Augusto Machado (XXX.476.699-XX) , com fundamento nos arts. 1º, inciso I, 16, inciso III, alínea "c", da Lei 8.443/1992, c/c os arts. 1º, inciso I, e 209, inciso III, do RI/TCU;
9.2. condenar o responsável identificado no subitem anterior, com fundamento no art. 19, caput, da Lei 8.443/1992, c/c o art. 210 do RI/TCU, ao pagamento das importâncias a seguir especificadas, com a fixação do prazo de 15 (quinze) dias, a contar da notificação, para comprovarem, perante este Tribunal, em respeito ao art. 23, inciso III, alínea "a", da Lei 8.443/1992, c/c art. 214, inciso III, alínea "a", do RI/TCU, o recolhimento da dívida aos cofres do Tesouro Nacional, atualizadas monetariamente e acrescidas de juros de mora calculados a partir das datas discriminadas até a data do efetivo recolhimento e com o abatimento de valores acaso já satisfeitos, nos termos da legislação vigente:
	Valor Original (R$) 
	Data
	Motivação

	177.380,02
	28/1/2010
	Inexecução parcial do objeto, sem aproveitamento útil da parcela executada.

	140.458,58
	2/5/2011
	
	118.495,27
	2/5/2011
	
9.3. julgar irregulares as contas do Sr. João Ubirajara Lopes (XXX.581.881-XX) , com fundamento nos arts. 1º, inciso I, 16, inciso III, alínea "b", da Lei 8.443/1992, c/c os arts. 1º, inciso I, e 209, inciso II, do RI/TCU;
9.4. aplicar a multa prevista no art. 57 da Lei 8.443/1992, c/c o art. 267 do RI/TCU, ao Sr. Carlos Augusto Machado (XXX.476.699-XX) no valor de R$ 40.000,00 (quarenta mil reais) , fixando-lhe o prazo de 15 (quinze) dias, a contar da notificação, para que comprove, perante o Tribunal (art. 214, inciso III, alínea a, do Regimento Interno do TCU) , o recolhimento da dívida aos cofres do Tesouro Nacional, atualizada monetariamente desde a data deste acórdão até a do efetivo recolhimento, se paga após o vencimento, na forma da legislação em vigor;
9.5. aplicar a multa prevista no art. 58, inciso II, da Lei 8.443/1992, c/c o art. 268 do RI/TCU, ao Sr. João Ubirajara Lopes (XXX.581.881-XX) , no valor de R$ 10.000,00 (dez mil reais) , fixando-lhe o prazo de 15 (quinze) dias, a contar da notificação, para que comprove, perante o Tribunal (art. 214, inciso III, alínea a, do Regimento Interno do TCU) , o recolhimento da dívida aos cofres do Tesouro Nacional, atualizada monetariamente desde a data deste acórdão até a do efetivo recolhimento, se paga após o vencimento, na forma da legislação em vigor;
9.6. autorizar, desde logo, a cobrança judicial das dívidas, caso não atendida a notificação, na forma do disposto no art. 28, inciso II, da Lei 8.443/1992;
9.7. autorizar, desde logo, caso solicitado e o processo não tenha sido remetido para cobrança judicial, o pagamento das dívidas em até 36 (trinta e seis) parcelas mensais e consecutivas, nos termos do art. 26 da Lei 8.443/1992, c/c o art. 217 do Regimento Interno/TCU, fixando-se o vencimento da primeira parcela em 15 (quinze) dias, a contar do recebimento da notificação, e o das demais mensalmente, devendo incidir sobre cada valor mensal os correspondentes acréscimos legais, na forma prevista na legislação em vigor, sem prejuízo de alertar o responsável de que a falta de comprovação do recolhimento de qualquer parcela implicará o vencimento antecipado do saldo devedor; e
9.8. dar ciência deste acórdão ao Ministério da Cidadania, aos responsáveis e à Procuradoria da República no Estado do Paraná, nos termos do § 3º do art. 16 da Lei 8.443/1992, c/c o § 7º do art. 209 do Regimento Interno do TCU, para adoção das medidas que entender cabíveis.

Tomada de contas especial instaurada pelo Instituto do Patrimônio Histórico e Artístico Nacional, em razão da não consecução dos objetivos pactuados no Convênio 74/2009.

Primeira Câmara

Município de Antonina/PR.

3. Responsáveis: Carlos Augusto Machado (XXX.476.699-XX); João Ubirajara Lopes (XXX.581.881-XX).

13.1. Ministros presentes: Walton Alencar Rodrigues (Presidente), Benjamin Zymler, Vital do Rêgo (Relator) e Jorge Oliveira.
13.2. Ministro-Substituto presente: Augusto Sherman Cavalcanti.

VITAL DO RÊGO

Adoto como relatório a instrução de mérito produzida no âmbito da Secretaria de Controle Externo de Tomada de Contas Especial (peça 58) , que contou com anuência do corpo diretivo da unidade (peças 59-60) , a seguir transcrita com os ajustes de forma pertinentes:
INTRODUÇÃO
Cuidam os autos de tomada de contas especial instaurada pelo Instituto do Patrimônio Histórico e Artístico Nacional - Iphan/Ministério da Cidadania, em desfavor do Sr. Carlos Augusto Machado (CPF 186.476.699-9) , ex-Prefeito Municipal de Antonina/PR (gestão 2009-2012) , em razão da não consecução dos objetivos pactuados no Convênio 74/2009 (Siconv 730602) , assinado em 31/12/2009 (peça 3, p. 157-164 e Peça 4, p. 1-23) , publicado no DOU de 15/1/2010 (peça 4, p. 25) , com a Prefeitura Municipal de Antonina/PR, que teve por objeto a execução do projeto "Construção da 1ª Fase da Casa da Cultura de Antonina".
HISTÓRICO
Conforme disposto na Cláusula Quarta (peça 4, p. 2-3) , foram previstos R$ 449.828,73 para a execução do objeto, dos quais R$ 436.333,87 foram repassados pelo concedente e R$ 13.494,86 corresponderiam à contrapartida. 
	Os recursos federais foram repassados em 3 parcelas, mediante as seguintes ordens bancárias (peça 4, p. 141) :
	Ordem Bancária
	Data
	Valor (R$) 

	2011OB800877
	28/1/2010
	177.380,02

	2011OB800878
	2/5/2011
	140.458,58

	2010OB800913
	2/5/2011
	118.495,27

O ajuste vigeu no período de 15/1/2010 a 31/12/2011, e previa a apresentação da prestação de contas até 30/1/2012, conforme Primeiro Termo Aditivo, assinado em 29/12/2010 (peça 4, p. 27-29) , publicado no DOU de 21/1/2011 (peça 4, p. 31) .
O Relatório de TCE assinado em 31/1/2017 (peça 4, p. 141-144) concluiu que houve dano ao erário no valor de R$ 436.333,87, sob a responsabilidade do Sr. Carlos Augusto Machado, ex-Prefeito Municipal de Antonina/PR (gestão 2009-2012) . 
O Ministério da Transparência, Fiscalização e Controladoria-Geral da União emitiu o Relatório de Auditoria 1026/2017 (peça 5, p 1-2) , concluindo que o Sr. Carlos Augusto Machado se encontra em débito com a Fazenda Nacional, tendo o Ministério Certificado pela irregularidade das contas, conforme Certificado de Auditoria 1026/2017 (peça 5, p. 3) , que foi acompanhado pelo Dirigente de Controle Interno em seu Parecer (peça 5, p. 5) , seguido pelo Pronunciamento Ministerial, de 4/7/2017, pela irregularidade das contas (peça 9) .
Já no âmbito do TCU, a Secex-PR, que inicialmente atuou no processo, verificou a falta de algumas informações que seriam essenciais para sua análise e realizou diligências à Prefeitura Municipal de Antonina/PR, ao Ministério da Cultura e ao Governo do Estado do Paraná (peças 15, 16 e 17) , as quais foram devidamente respondidas (peças 27, 28, 33, 34 e 36) .
A partir da análise das respostas às diligências e dos demais documentos constantes dos autos, chegou-se à conclusão de que deveria ser promovida a citação solidária dos Srs. Carlos Augusto Machado e João Ubirajara Lopes, para que apresentassem alegações de defesa quanto à ausência de funcionalidade do objeto do Convênio 74/2009 (Siconv 730602) , sem aproveitamento útil da parcela executada, por motivo de inexecução parcial e/ou recolhessem aos cofres do Iphan o valor total repassado pelo Concedente (peça 41) .
Tanto o diretor (peça 42) quanto o Secretário da Unidade Técnica (peça 43) se manifestaram de acordo com a proposta formulada pelo auditor, de forma que foram promovidas as citações propostas (peças 47 e 55) , tendo os ofícios sidos devidamente entregues (peças 48 e 56) .
EXAME TÉCNICO
 O Convênio 74/2009 (Siconv 730602) , assinado em 31/12/2009, teve por objeto a execução do projeto "Construção da 1ª Fase da Casa da Cultura de Antonina" (peça 3, p. 157-164 e peça 4, p. 1-23) e vigeu no período de 15/1/2010 a 31/12/2011. Foram previstos R$ 449.828,73 para a execução do objeto, dos quais R$ 436.333,87 foram repassados pelo concedente e R$ 13.494,86 corresponderiam à contrapartida (peça 4, p. 2-3) . 
 Em 3/9/2013, os técnicos da Superintendência do Iphan no Estado do Paraná realizaram vistoria no local da obra (peça 3, p. 117) e emitiram Parecer Técnico, em que descrevem a situação da execução do convênio, conforme exposto a seguir (peça 3, p. 109-127) :
1.1. A Prefeitura Municipal de Antonina/PR contratou a empresa Carlos Eduardo Guimarães Construtora de Obras Ltda., vencedora da Tomada de Contas 1/2010, por meio do contrato de Prestação de Serviço por Empreitada Global 248/2010, em 26/7/2010, pelo valor total inicial de R$ 526.500,00, que sofreu quatro aditivos:
	Termo Aditivo
	Data da homologação
	Valor aditivado (R$) 

	Primeiro
	Fevereiro/2011
	67.813,20

	Segundo
	Maio/2011
	7.355,00

	Terceiro
	Maio/2011
	16.060,94

	Quarto
	Junho/2011
	53.316,33

	Total dos Termos Aditivos
	144.545,47

	Valor Inicial do Contrato
	526.500,00

	Valor total
	671.045,47

1.2. Em 26/10/2011, houve rescisão do Contrato 248/2010, sendo que haviam sido pagos R$ 193.795,94 para a empresa Carlos Eduardo Guimarães Construtora de Obras Ltda., em conformidade com as notas fiscais entregues pela Prefeitura Municipal de Antonina/PR para a Superintendência do Iphan no Estado do Paraná, no dia 3/9/2013, sendo que a maioria das Notas Fiscais faz parte do Processo analisado, porém quatro delas estavam somente nos arquivos da Prefeitura.
1.3. Considerando o valor de R$ 193.925,70 executado pela empresa Carlos Eduardo Guimarães Construtora de Obras Ltda., que teve o contrato rescindido, foi convocada a empresa Serrana Vitória Obras de Engenharia Ltda., segunda colocada na Tomada de Preços 1/2010, para executar os serviços restantes, com quem foi assinado, em 2/2/2012, o Contrato 6/2012 no valor total de R$ 409.356,92.
1.4. À empresa Serrana Vitória Obras de Engenharia Ltda. foram pagos os valores abaixo, conforme notas fiscais entregues pela Prefeitura Municipal de Antonina para a Superintendência do Iphan no Paraná, no dia 3/9/2013:
	Nota Fiscal
	Data
	Valor (R$) 

	655
	5/3/2012
	104.925,40

	667
	2/4/2012
	39.883,86

	698
	21/6/2012
	71.281,51

	711
	26/7/2012
	62.149,05

	728
	10/9/2012
	22.124,41

	750
	4/10/2012
	108.975,72

	Valor Total das Notas Fiscais - Serrana Vitória
	409.339,95

1.5. Na vistoria do dia 3/9/2013, os técnicos do Iphan constataram que a empresa Serrana Vitória Obras de Engenharia Ltda executou 100% do valor firmado no Contrato 6/2012, porém destacam que o valor não era suficiente para concluir a obra, sendo que havia um saldo de R$ 66.795,87, remanescente da diferença do total previsto para a obra, após a rescisão do contato com a empresa Carlos Eduardo Guimarães Construtora de Obras Ltda. 
1.6. Os técnicos do Iphan constataram, ainda, os seguintes percentuais de execução da meta física (peça 3, p. 117-119) :
	Descrição
	% Executado

	Superestrutura
	100%

	Alvenaria
	100%

	ESQUADRIAS DE MADEIRA
	
	Portas de Madeira
	100%

	FECHADURAS
	
	Fechadura inter. REF. 721.01 - 64.4, espelho oval, aço inox, maçaneta francesa, PADO ou similar
	60%

	Fechadura BWC, REF 722.01 - 65.8, espelho oval, aço inox, maçaneta francesa, PADO ou similar
	60%

	Fechadura exter., REF. 725.01 - 66.2, espelho oval, aço inox, maçaneta francesa, PADO ou similar.
	60%

	ESQUADRIAS METÁLICAS
	
	JANELAS DE ALUMÍNIO
	
	Janela máximo ar, em alumínio linha especial 35.
	87%

	PORTAS DE ALUMÍNIO
	
	P1 - Porta de alum. de abrir, 1,60x2,1 Om, 02 folhas, linha esp. 35 come=15cm, parte fixa de 1,20m.
	87%

	P3 - Porta de Alumínio Anodizado c/ vidro 1,086x2,1 Om, arremates e fechadura
	87%

	P4 - Porta janela de correr alum., 2,0x2,1 Om, 02 folhas, com bandeirola fixa e=20cm, linha esp.35
	87%

	P6 - Porta janela de correr alum., 2,0x2,1 Om, 01 folhas fixa e 01 folha correr, linha esp.35
	87%

	IMPERMEABILIZAÇÃO
	100%

	COBERTURA
	
	Estrutura de madeira em tesoura para telha de cerâmica ou de concreto, vão de 7,5 a 10m 100%
	100%

	Cobertura de telha cerâmica colonial, tipo Capa-canal portuguesa de 1ª, com amarração 
	100%

	Rufo em chapa de ferro galvanizada n° 26, corte 60cm
	0%

	INSTALAÇÕES ELÉTRICAS
	100%

	INSTALAÇÕES HIDRÁULICAS
	100%

	TAMPOS DE GRANITO COMPOSIÇÕES AUXILIARES
	100%

	REVESTIMENTOS DE PAREDES
	100%

	REVESTIMENTOS DE FORROS
	100%

	REVESTIMENTOS DE PISOS
	100%

	VIDROS
	0%

	PINTURA
	0%

	SERVIÇOS COMPLEMENTARES
	
	Escada metálica
	100%

	Corrimão metálico
	85%

	Portão de ferro em chapa de aço 3mm e est. em perfil de ferro chato 6,35x19,5mm
	100%

	PAVIMENTAÇÃO EXTERNA
	0%

	PAISAGISMO
	0%

	LIMPEZA
	0%

	ELEVADOR (computado o percentual relativo ao material do elevador, pois o mesmo já foi adquirido pela empresa, faltando apenas a mão de obra de colocação) 
	80%

1.7. A análise dos técnicos atesta que, apesar de mal geridos durante todo o processo, os recursos financeiros destinados à execução da obra da Casa da Cultura de Antonina foram utilizados para o devido fim, faltando R$ 66.795,87 (referência: janeiro/2012) para que a obra fosse concluída e a construção estivesse em condições de efetiva utilização.
1.8. Por fim, cabe salientar que os técnicos averiguaram que 89,19% da obra foi concluída, mas que parte do piso do mezanino da sala de exposições estava em deterioração, devido à não conclusão dos serviços na cobertura.
 Apesar de o tomador de contas ter responsabilizado somente o ex-prefeito Carlos Augusto Machado pelo dano ao erário, esta Secretaria conclui pela responsabilização também do prefeito sucessor, Sr. João Ubirajara Lopes, tendo em vista que faltava concluir cerca de 10% da obra, que já se encontrava em situação de deterioração, e nenhuma ação foi tomada, mesmo a Prefeitura contando com um saldo de R$ 66.795,87, em 23/9/2013, durante a sua gestão.
 Os responsáveis foram, então, citados para que apresentassem alegações de defesa quanto à ausência de funcionalidade do objeto do Contrato de Convênio 74/2009 (Siconv 730602) , sem aproveitamento útil da parcela executada, por motivo de inexecução parcial e/ou recolhessem aos cofres do Iphan o valor total repassado pelo Concedente (peças 47 e 55) .
 Mesmo tendo os ofícios sidos devidamente entregues (peças 48 e 56) , não houve manifestação dos Srs. Carlos Augusto Machado e João Ubirajara Lopes, cabendo serem considerados revéis, para todos os efeitos, nos termos do art. 12, § 3º, da Lei 8.443/1992.
Da validade das notificações:
	Preliminarmente, cumpre tecer breves considerações sobre a forma como são realizadas as comunicações processuais no TCU. A esse respeito, destacam-se o art. 179, do Regimento Interno do TCU (Resolução 155, de 4/12/2002) e o art. 4º, inciso III, § 1º, da Resolução TCU 170, de 30 de junho de 2004, in verbis:
Art. 179. A citação, a audiência ou a notificação, bem como a comunicação de diligência, farse-ão:
I - mediante ciência da parte, efetivada por servidor designado, por meio eletrônico, fac-símile, telegrama ou qualquer outra forma, desde que fique confirmada inequivocamente a entrega da comunicação ao destinatário;
II - mediante carta registrada, com aviso de recebimento que comprove a entrega no endereço do destinatário;
III - por edital publicado no Diário Oficial da União, quando o seu destinatário não for localizado
 (...) 
Art. 3º As comunicações serão dirigidas ao responsável, ou ao interessado, ou ao dirigente de órgão ou entidade, ou ao representante legal ou ao procurador constituído nos autos, com poderes expressos no mandato para esse fim, por meio de:
I - correio eletrônico, fac-símile ou telegrama;
II - servidor designado;
III - carta registrada, com aviso de recebimento;
IV - edital publicado no Diário Oficial da União, quando o seu destinatário não for localizado, nas hipóteses em que seja necessário o exercício de defesa.
Art. 4º. Consideram-se entregues as comunicações:
I - efetivadas conforme disposto nos incisos I e II do artigo anterior, mediante confirmação da ciência do destinatário;
II - realizadas na forma prevista no inciso III do artigo anterior, com o retorno do aviso de recebimento, entregue comprovadamente no endereço do destinatário;
III - na data de publicação do edital no Diário Oficial da União, quando realizadas na forma prevista no inciso IV do artigo anterior.
§ 1º O endereço do destinatário deverá ser previamente confirmado mediante consulta aos sistemas disponíveis ao Tribunal ou a outros meios de informação, a qual deverá ser juntada ao respectivo processo.
 (...) 
	Bem se vê, portanto, que a validade da citação via postal não depende de que o aviso de recebimento seja assinado pelo próprio destinatário da comunicação, o que dispensa, no caso em tela, a entrega do AR em "mãos próprias". A exigência da norma é no sentido de o Tribunal verificar se a correspondência foi entregue no endereço correto, residindo aqui a necessidade de certeza inequívoca. 
	Não é outra a orientação da jurisprudência do TCU, conforme se verifica dos julgados a seguir transcritos:
São válidas as comunicações processuais entregues, mediante carta registrada, no endereço correto do responsável, não havendo necessidade de que o recebimento seja feito por ele próprio (Acórdão 3648/2013-TCU-Segunda Câmara, Relator Ministro JOSÉ JORGE) ;
É prescindível a entrega pessoal das comunicações pelo TCU, razão pela qual não há necessidade de que o aviso de recebimento seja assinado pelo próprio destinatário. Entregandose a correspondência no endereço correto do destinatário, presume-se o recebimento da citação. (Acórdão 1019/2008-TCU-Plenário, Relator Ministro BENJAMIN ZYMLER) ;
As comunicações do TCU, inclusive as citações, deverão ser realizadas mediante Aviso de Recebimento - AR, via Empresa Brasileira de Correios e Telégrafos, bastando para sua validade que se demonstre que a correspondência foi entregue no endereço correto. (Acórdão 1526/2007-TCU-Plenário, Relator Ministro AROLDO CEDRAZ) .
 A validade do critério de comunicação processual do TCU foi referendada pelo Supremo Tribunal Federal, nos termos do julgamento do MS-AgR 25.816/DF, por meio do qual se afirmou a desnecessidade da ciência pessoal do interessado, entendendo-se suficiente a comprovação da entrega do "AR" no endereço do destinatário:
Ementa: agravo regimental. Mandado de segurança. Desnecessidade de intimação pessoal das decisões do tribunal de contas da união. art. 179 do regimento interno do TCU. Intimação do ato impugnado por carta registrada, iniciado o prazo do art. 18 da lei nº 1.533/51 da data constante do aviso de recebimento. Decadência reconhecida. Agravo improvido.
O envio de carta registrada com aviso de recebimento está expressamente enumerado entre os meios de comunicação de que dispõe o Tribunal de Contas da União para proceder às suas intimações.
O inciso II do art. 179 do Regimento Interno do TCU é claro ao exigir apenas a comprovação da entrega no endereço do destinatário, bastando o aviso de recebimento simples. 
Da revelia dos responsáveis Carlos Augusto Machado e João Ubirajara Lopes
 No caso vertente, a citação de cada um dos responsáveis se deu em endereços provenientes de pesquisas de endereços constantes em bases de dados da Receita Federal do Brasil e Renach custodiadas pelo TCU (vide peças 47 e 55) . A entrega dos ofícios citatórios nesses endereços ficou comprovada conforme detalhamento a seguir:
19.1.	João Ubirajara Lopes, ofício 6.788/2019 - Secex-TCE (peça 47) , origem no sistema da Receita Federal, recebido pelo próprio responsável (peça 48) ;
19.2.	Carlos Augusto Machado, ofício 10.545/2019 - Secomp-2 (peça 55) , origem no sistema Renach, recebido por Letícia (peça 56) .
 Nos processos do TCU, a revelia não leva à presunção de que seriam verdadeiras todas as imputações levantadas contra os responsáveis, diferentemente do que ocorre no processo civil, em que a revelia do réu opera a presunção da verdade dos fatos narrados pelo autor. Dessa forma, a avaliação da responsabilidade do agente não pode prescindir da prova existente no processo ou para ele carreada. 
 Ao não apresentarem suas defesas, os responsáveis deixaram de produzir provas da regular aplicação dos recursos sob suas responsabilidades, em afronta às normas que impõem aos gestores públicos a obrigação legal de, sempre que demandados pelos órgãos de controle, apresentar os documentos que demonstrem a correta utilização das verbas públicas, a exemplo do contido no art. 93 do Decreto-Lei 200/67: "Quem quer que utilize dinheiros públicos terá de justificar seu bom e regular emprego na conformidade das leis, regulamentos e normas emanadas das autoridades administrativas competentes." 
 Mesmo as alegações de defesa não sendo apresentadas, considerando o princípio da verdade real que rege esta Corte, procurou-se buscar em manifestações na fase interna desta Tomada de Contas Especial se havia algum argumento que pudesse ser aproveitado a seu favor. 
 No entanto, os argumentos apresentados na fase interna não foram suficientes para elidir as irregularidades apontadas.
 Dessa forma, o Sr. Carlos Augusto Machado e o Sr. João Ubirajara Lopes devem ser considerados revéis nos termos do art. 12, §3º, da Lei 8.443/1992, devendo suas contas serem julgadas irregulares, tendo em vista terem deixado de tomar as providências necessárias à conclusão do objeto pactuado no Contrato de Convênio 74/2009 (Siconv 730602) , restando imprestável a parcela executada, causando dano ao erário no valor total repassado pelo concedente.
 Por fim, cabe destacar que não foi proposta a citação solidária das construtoras contratadas, pois não há registro de que elas tenham dado causa ao débito.
CONCLUSÃO
 Em face da análise promovida na seção "Exame Técnico", verifica-se os responsáveis Srs. Carlos Augusto Machado e João Ubirajara Lopes não lograram comprovar a boa e regular aplicação dos recursos, instados a se manifestar, optaram pelo silêncio, configurando a revelia, nos termos do §3º, do art. 12, da Lei 8.443/1992. Ademais, inexistem nos autos elementos que demonstrem a boa-fé dos responsáveis ou a ocorrência de outras excludentes de culpabilidade.
 Vale ressaltar que a pretensão punitiva do TCU, conforme Acórdão 1441/2016-TCU-Plenário, que uniformizou a jurisprudência acerca dessa questão, subordina-se ao prazo geral de prescrição indicado no art. 205 do Código Civil, que é de dez anos, contado da data de ocorrência da irregularidade sancionada, nos termos do art. 189 do Código Civil, sendo este prazo interrompido pelo ato que ordenar a citação, a audiência ou a oitiva do responsável. No caso em exame, não ocorreu a prescrição, uma vez que os repasses ocorreram em 28/1/2010 e 2/5/2011, e o ato que ordenou a citação data de 12/6/2019 (peça 43) .
 Assim, não havendo manifestação do Sr. Carlos Augusto Machado (CPF XXX.476.699-XX) , ex-Prefeito Municipal de Antonina/PR na gestão 2009-2012, e do Sr. João Ubirajara Lopes (CPF XXX.581.881-XX) , ex-Prefeito Municipal de Antonina/PR na gestão 2013-2016, e não havendo elementos para que se possa efetivamente aferir e reconhecer a ocorrência de boa-fé na conduta dos responsáveis ou a ocorrência de outros excludentes de culpabilidade, suas contas devem, desde logo, ser julgadas irregulares, nos termos do art. 202, § 6º, do Regimento Interno/TCU, procedendo-se à condenação solidária dos responsáveis em débito, assim como à aplicação individual da multa prevista no art. 57 da Lei 8.443/1992.
PROPOSTA DE ENCAMINHAMENTO
	Diante do exposto, submetem-se os autos à consideração superior, propondo: 
considerar revéis os Srs. Carlos Augusto Machado (CPF XXX.476.699-XX) e João Ubirajara Lopes (CPF XXX.581.881-XX) , para todos os efeitos, dando-se prosseguimento ao processo, com fulcro no art. 12, § 3º, da Lei 8.443/92;
julgar irregulares, nos termos dos arts. 1º, inciso I, 16, inciso III, alínea "c", da Lei 8.443/1992 c/c os arts. 19 e 23, inciso III, da mesma Lei, e com arts. 1º, inciso I, 209, inciso III, 210 e 214, inciso III, do Regimento Interno/TCU, as contas dos Srs. Carlos Augusto Machado (CPF XXX.476.699-XX) , ex-Prefeito Municipal de Antonina/PR na gestão 2009-2012, e João Ubirajara Lopes (CPF XXX.581.881-XX) , ex-Prefeito Municipal de Antonina/PR na gestão 2013-2016, condenando-os, solidariamente, ao pagamento das importâncias a seguir especificadas, atualizadas monetariamente e acrescidas dos juros de mora, calculados a partir das datas discriminadas até a data do efetiva quitação do débito, fixando-lhes o prazo de quinze dias, para que comprovem, perante o Tribunal, o recolhimento das referidas quantias aos cofres do Instituto do Patrimônio Histórico e Artístico Nacional - Iphan, nos termos do art. 23, inciso III, alínea "a", da citada lei;
	VALOR ORIGINAL (Real) 
	DATA DA OCORRÊNCIA
	DÉBITO
CREDITO
	Motivação

	R$ 177.380,02
	28/1/2010
	Débito
	inexecução parcial do objeto, sem aproveitamento útil da parcela executada

	R$ 140.458,58
	2/5/2011
	Débito
	inexecução parcial do objeto, sem aproveitamento útil da parcela executada

	R$ 118.495,27
	2/5/2011
	Débito
	inexecução parcial do objeto, sem aproveitamento útil da parcela executada

Valor total do débito atualizado até 7/10/2020: R$ 735.602,07
aplicar, individualmente, ao Sr. Carlos Augusto Machado (CPF XXX.476.699-XX) e ao Sr. João Ubirajara Lopes (CPF XXX.581.881-XX) a multa prevista no art. 57 da Lei 8.443/1992, fixando-lhes o prazo de quinze dias, a contar da notificação, para que comprovem, perante o Tribunal (art. 214, III, a, do Regimento Interno do TCU) , o recolhimento das dívidas aos cofres do Tesouro Nacional, atualizadas monetariamente desde a data do acórdão proferido por este Tribunal até a do efetivo recolhimento, se paga após o vencimento, na forma da legislação em vigor;
autorizar, desde logo, a cobrança judicial das dívidas, caso não atendidas as notificações, na forma do disposto no art. 28, inciso II, da Lei 8.443/1992;
autorizar também, desde logo, se requerido, com fundamento no art. 26 da Lei 8.443, de 1992 c/c o art. 217, §§ 1º e 2º do Regimento Interno, o parcelamento das dívidas em até 36 parcelas, incidindo sobre cada parcela, corrigida monetariamente, os correspondentes acréscimos legais fixando-lhes o prazo de quinze dias, a contar do recebimento da notificação, para comprovar perante o Tribunal o recolhimento da primeira parcela, e de trinta dias, a contar da parcela anterior, para comprovar os recolhimentos das demais parcelas, devendo incidir sobre cada valor mensal, atualizado monetariamente, os juros de mora devidos, no caso do débito, na forma prevista na legislação em vigor, alertando os responsáveis de que a falta de comprovação do recolhimento de qualquer parcela importará o vencimento antecipado do saldo devedor, nos termos do § 2º do art. 217 do Regimento Interno deste Tribunal;
encaminhar cópia do Acórdão que vier a ser prolatado ao Procurador-Geral da República no Estado do Paraná, nos termos do § 3º do art. 16 da Lei 8.443/1992 c/c o § 7º do art. 209 do Regimento Interno do TCU, para adoção das medidas cabíveis, informando-lhe que o inteiro teor da decisão pode ser consultado no endereço www.tcu.gov.br/acordaos.
2.	O Ministério Público junto ao Tribunal de Contas de União (MPTCU) , representado pelo Procurador Sérgio Ricardo Costa Caribé, manifestou-se de acordo com a proposta de encaminhamento oferecida pela unidade instrutiva, nos termos do parecer acostado à peça 61, verbis:
Trata-se de tomada de contas especial (TCE) instaurada pelo Instituto do Patrimônio Histórico e Artístico Nacional - Iphan/Ministério da Cidadania, inicialmente tendo como responsável somente o Sr. Carlos Augusto Machado, ex-Prefeito Municipal de Antonina/PR (gestão 2009-2012) , em razão da não consecução dos objetivos pactuados no Convênio 74/2009 (Siconv 730602) , assinado em 31/12/2009 (peça 3, p. 157-164 e Peça 4, p. 1-23) , publicado no DOU de 15/1/2010 (peça 4, p. 25) , com a Prefeitura Municipal de Antonina/PR, que teve por objeto a execução do projeto "Construção da 1ª Fase da Casa da Cultura de Antonina".
Na análise dos presentes autos, a Secex-TCE entendeu que o prefeito sucessor, Sr. João Ubirajara Lopes (gestão 2013-2016) também deveria ser responsabilizado, "tendo em vista que faltava concluir cerca de 10% da obra, que já se encontrava em situação de deterioração, e nenhuma ação foi tomada, mesmo a Prefeitura contando com um saldo de R$ 66.795,87, em 23/9/2013, durante a sua gestão".
Tendo em vista a revelia dos responsáveis e inexistindo nos autos elementos que permitam concluir pela ocorrência de boa-fé ou de outros excludentes de culpabilidade em suas condutas, este membro do Ministério Público de Contas manifesta-se de acordo com o encaminhamento sugerido pela unidade técnica, no sentido de julgar irregulares as presentes contas, condenar em débito os responsáveis, bem como aplicar-lhes, individualmente, a multa prevista no art. 57 da Lei 8.443/1992.
É o relatório.

não há.

Procurador Sergio Ricardo Costa Caribé.

TOMADA DE CONTAS ESPECIAL. CONVÊNIO 74/2009. CONSTRUÇÃO DA 1ª FASE DA CASA DA CULTURA DE ANTONINA. INEXECUÇÃO PARCIAL DO OBJETO, SEM APROVEITAMENTO ÚTIL DA PARCELA EXECUTADA. CONTAS IRREGULARES DE UM DOS RESPONSÁVEIS. DÉBITO. MULTA DO ART. 57 DA LEI 8.443/1992. CONTAS IRREGULARES DO OUTRO RESPONSÁVEL. MULTA DO ART. 58 DA LEI 8.443/1992.

TOMADA DE CONTAS ESPECIAL (TCE)

Secretaria de Controle Externo de Tomada de Contas Especial (SecexTCE).

Trata-se de tomada de contas especial instaurada pelo Instituto do Patrimônio Histórico e Artístico Nacional (Iphan/Ministério da Cidadania) em desfavor do Sr. Carlos Augusto Machado, ex-prefeito de Antonina/PR (gestão 2009-2012) , em razão da não consecução dos objetivos pactuados no Convênio 74/2009 (Siconv 730602) , assinado com mencionado município, em 31/12/2009, tendo por objetivo a execução do projeto "Construção da 1ª Fase da Casa da Cultura de Antonina".
O Convênio 74/2009 previu o montante de R$ 449.828,73 para a execução do objeto, sendo R$ 436.333,87 repassados pelo Iphan e R$ 13.494,86 correspondentes à contrapartida municipal (peça 4, p. 2-3) . Os recursos federais foram transferidos em 3 parcelas, consoante as ordens bancárias descritas na tabela a seguir (peça 4, p. 53) :
	Ordem Bancária
	Data
	Valor (R$) 

	2011OB800877
	28/1/2010
	177.380,02

	2011OB800878
	2/5/2011
	140.458,58

	2010OB800913
	2/5/2011
	118.495,27

O ajuste vigeu no período de 15/1/2010 a 31/12/2011, com previsão de prestação de contas até 30/1/2012 (peça 4, p. 27-29) , já considerada a prorrogação de prazo concedida pelo Iphan. O pedido foi formulado pela municipalidade por meio do Ofício GP 289, de 6/10/2010 (peça 4, p. 45) , analisado pelo Iphan nos termos do Parecer Técnico 1, de 8/11/2010 (peça 4, p. 43) , ao verificar que o andamento do convênio estava atrasado em razão de duas situações imprevistas:
A primeira situação foi inicialmente justificada pela Prefeitura através de ofício, o qual informava que a mesma, por problemas administrativos, só conseguiu realizar a licitação desta obra em julho deste ano [2010].
A segunda situação imprevista neste contrato é relatada minuciosamente pela equipe técnica da Prefeitura no Relatório de Obra (...) , onde a engenheira responsável informa a necessidade de execução de um serviço preliminar não previsto na planilha orçamentária do Convênio - execução de aterro no terreno; por isso, os serviços previstos no convênio foram temporariamente paralisados para que a Prefeitura executasse o primeiro. Durante o andamento deste serviço, outra emergência teve que ser resolvida - a substituição das galerias de esgoto pluvial, tendo em vista um desmoronamento de parte das galerias antigas de esgoto que atravessavam o terreno onde a obra está sendo executada.
Trata-se de serviços essenciais, necessários de serem executados preliminarmente para dar continuidade à obra.
Em função destes imprevistos, somente agora no mês de novembro, a empresa responsável pela obra retomou os serviços e por este motivo não houve necessidade ainda da liberação da segunda parcela do Convênio. Segundo informações da Prefeitura, foram gastos aproximadamente 10% do valor total da primeira parcela.
Assim sendo, meu parecer é favorável ao aditamento do prazo deste Convênio, tendo em vista que as informações prestadas pela Prefeitura são verídicas e coerentes com o que foi vistoriado por esta técnica.
O município de Antonina/PR contratou a empresa Carlos Eduardo Guimarães Construtora de Obras Ltda., vencedora da Tomada de Contas 1/2010, por meio do Contrato de Prestação de Serviço por Empreitada Global 248/2010, em 26/7/2010, pelo valor total inicial de R$ 526.500,00, sendo acrescido da quantia de R$ 144.545,47, decorrente de quatro aditivos ao contrato, conforme descrito na tabela a seguir (peça 3, p. 109-111) .

	Termo Aditivo
	Data da homologação
	Valor aditivado (R$) 

	Primeiro
	Fevereiro/2011
	67.813,20

	Segundo
	Maio/2011
	7.355,00

	Terceiro
	Maio/2011
	16.060,94

	Quarto
	Junho/2011
	53.316,33

	Total dos Termos Aditivos
	144.545,47

	Valor Inicial do Contrato
	526.500,00

	Valor total
	671.045,47

No âmbito do Contrato 248/2010, foram realizadas despesas no montante de R$ 193.795,94 em favor da empresa Carlos Eduardo Guimarães Construtora de Obras Ltda. (peça 3, p. 111) . Em 26/10/2011, o referido contrato foi rescindido, a dois meses do final da vigência do convênio.
De acordo com a Nota Técnica de 7/3/2012 (peça 3, p. 104) , o Instituto Brasileiro de Museus (Ibram) recebeu, em 23/02/2012, relatório parcial de cumprimento do objeto conveniado contendo fotografias e cronograma de execução da obra. Naquela oportunidade, o Ibram registrou que ocorreu uma "segunda solicitação de prorrogação de vigência" do convênio por parte do município de Antonina/PR. Ao analisar essa solicitação, entendeu que o pedido contrariava "o parágrafo segundo da cláusula décima-sexta do Termo de Convênio, a qual prevê, ainda, que a solicitação do convenente para a prorrogação de vigência deve ocorrer com antecedência mínima de 30 (trinta) dias antes do término da vigência, o que não ocorreu" (peça 3, p. 104) . E, concluiu pela "impossibilidade técnica de atender à prorrogação pleiteada" (peça 3, p. 105) .
De acordo com o Parecer Técnico do Iphan, de 23/9/2013, a municipalidade, em vista da rescisão do Contrato 248/2010, celebrou, em 2/1/2012, com a empresa Serrana Vitória Obras de Engenharia Ltda., segunda colocada na Tomada de Preços 1/2010, o Contrato 6/2012 para executar os serviços restantes, no valor total de R$ 409.356,92 (peça 3, p. 113) . Segundo o Iphan, esse valor era menor que o montante de R$ 477.119,77, necessário para a execução dos serviços restantes (peça 3, p. 113) . No âmbito do Contrato 6/2012, as despesas atingiram o valor de R$ 409.339,95, indicando que o contrato foi executado na íntegra em termos financeiros, conforme discriminado na tabela a seguir.
	Nota Fiscal
	Data
	Valor (R$) 

	655
	5/3/2012
	104.925,40

	667
	2/4/2012
	39.883,86

	698
	21/6/2012
	71.281,51

	711
	26/7/2012
	62.149,05

	728
	10/9/2012
	22.124,41

	750
	4/10/2012
	108.975,72

	Valor Total das Notas Fiscais - Serrana Vitória
	409.339,95

Por meio do Ofício 103/2012, de 25/4/2012 (peça 4, p. 69) , o Iphan informou ao então prefeito, Sr. Carlos Augusto Machado, que o prazo para o envio da prestação de contas relativa ao Convênio 74/2009 havia se encerrado, e solicitou o envio da documentação no prazo de 30 dias. A cobrança pela prestação de contas também consta dos Ofícios 1711/2012, 201/2012 e 225/2012, respectivamente, de 26/6/2012 (peça 4, p. 71) , 26/7/2012 (peça 4, p. 77) e 22/8/2012 (peça 4, p. 81) . 
O Iphan, mediante o Parecer 005/2013, de 8/1/2013, registrou que a prestação de contas foi parcialmente realizada no Sistema de Gestão de Convênios e Contratos de Repasse (Siconv) e concluiu pelo envio do referido parecer à convenente para que apresentasse documentação complementar e justificativa para as impropriedades apontadas, assim descritas (peça 4, p. 53-61) :
1. No aviso de licitação apresentada pela Prefeitura informa que o valor máximo estimado para projetos é de R$ 590.634,23 (...) , solicitamos que seja apresentada justificativa tendo em vista que o valor informado ultrapassar o valor total do convênio.
2. As somas das Notas Fiscais 0197 e 0199, 0203, 0210 e 0211 totalizam em R$ 157.079,27 (...) enquanto a relação de pagamento totaliza o valor de R$ 127.740,31 (...) solicitamos que seja encaminhada justificativa para as divergências detectadas.
 (...) 
4. Os valores do formulário (anexo IV) de Receita e Despesa encaminhadas estão divergentes com as despesas apresentadas. Solicita justificar.
5. A soma da relação de pagamento (anexo V) está divergente das Notas Fiscais físicas apresentadas. Solicita-se justificar.
6. A soma da relação de Bens (anexo VI) encaminhada está divergente da relação informada no Portal do SICONV na Aba "Relatório de Execução". Solicita se justificar.
7. Os valores informados no formulário de conciliação bancária não conferem com as Notas Físicas apresentadas.
O Parecer 005/2013 foi enviado à Prefeitura de Antonina/PR, em nome do Sr. Carlos Augusto Machado, nos termos do Ofício 006/2013, de 8/1/2013 (peça 4, p. 51) . Em vista do não atendimento ao Ofício 006/2013, no prazo fixado de 30 dias, o Iphan cobrou a prestação de contas nos termos dos Ofícios 84/2013 e 111/2013, respectivamente, de 14/3/2013 (peça 4, p. 84) e 18/4/2013 (peça 4, p. 88) , direcionados ao Sr. Carlos Augusto, e do Ofício 129/2013, de 8/5/2013 (peça 4, p. 91) , enviado ao Sr. João Ubirajara Lopes, prefeito sucessor.
Em 13/5/2013, o Sr. João Ubirajara Lopes, então prefeito de Antonina/PR, mediante o Ofício 137/2013 (peça 4, p. 109-115) , enviou ao Iphan, além de documentos solicitados, esclarecimentos aos apontados constantes do Parecer 005/2013, destacando que:
a) informações obtidas com funcionários remanescentes da Administração passada, havia um compromisso por parte do Governo do Estado do Paraná - Secretaria Estadual de Cultura, na suplementação dos recursos para execução de todo o projeto. Pode-se observar que no Plano de Trabalho, itens e etapas seriam inexequíveis contando apenas com os recursos do convênio. Salvo melhor juízo, cabe-nos acatar tal informação, até porque não vislumbramos qualquer outra irregularidade ou improbidade na condução do convênio, enquanto o quesito "custos da obra". Sabemos que variantes e imprevistos também podem ocorrer, como justificado em aditivos de valor apensados ao processo; e
b) as divergências apontadas, na comparação entre os valores de impostos informados no Siconv e aqueles apresentados fisicamente, podem ser esclarecidos observando os lançamentos constantes na planilha anexa (...) ; os valores apresentaram divergência, em virtude dos recursos próprios destinados a execução do objeto do convênio. Da mesma forma, tais valores citados poderão ser sanados nos lançamentos constantes na planilha anexa;
O Ibram analisou a resposta da Prefeitura Municipal da Antonina/PR, enviada por meio do Ofício 137/2013, e concluiu que as ações previstas no Convênio 74/2009 foram parcialmente executadas, consoante o Parecer Técnico 53/2013 (peça 3, p. 134-135) .
Em 23/9/2013, o Iphan registrou que para a conclusão da obra seriam necessários R$ 66.795,87, em valores de janeiro de 2012, e que a execução corresponde a 89,19% da meta física pactuada, considerando a consolidação de todos os serviços realizados, conforme parecer técnico acostada à peça 3, p. 109-127. Ao final, consta do referido parecer sugestão para que houvesse a regularização da situação do convênio o mais breve possível, em função do estado em que se encontra a edificação, pois não haviam sido finalizados os serviços relacionados à cobertura e à instalação de esquadrias, o que poderia vir a gerar danos decorrentes de entrada de água e umidade.
O Iphan, então, encaminhou o Ofício 266/2013, de 10/12/2013 (peça 4, p. 93-94) , ao Sr. João Ubirajara Lopes, prefeito de Antonina/PR à época, e o Ofício 267/2013, de 10/12/2013 (peça 4, p. 99-100) , ao Sr. Carlos Augusto Machado, ex-prefeito, para que adotassem providências no sentido de recolher, até 26/12/2013, o montante de R$ 511.495,30, referente aos recursos federais repassados e atualizados no âmbito do Convênio 74/2009.
Em 23/12/2013, o Município de Antonina/PR interpôs judicialmente ação de cobrança no valor de R$ 511.495,30 contra o Sr. Carlos Augusto Machado, ex-prefeito de Antonina/PR (peça 4, p. 119-130) .
O Relatório de TCE assinado em 31/1/2017 (peça 4, p. 141-144) concluiu que houve dano ao erário no valor de R$ 436.333,87, sob a responsabilidade do Sr. Carlos Augusto Machado, ex-prefeito de Antonina/PR (gestão 2009-2012) . 
O Ministério da Transparência, Fiscalização e Controladoria-Geral da União emitiu o Relatório de Auditoria 1.026/2017 (peça 5, p 1-2) , concluindo que o Sr. Carlos Augusto Machado se encontra em débito com a Fazenda Nacional, tendo o Ministério Certificado pela irregularidade das contas, conforme Certificado de Auditoria 1.026/2017 (peça 5, p. 3) , que foi acompanhado pelo Dirigente de Controle Interno em seu Parecer (peça 5, p. 5) , seguido pelo Pronunciamento Ministerial, de 4/7/2017, pela irregularidade das contas (peça 9) .
Já no âmbito do TCU, a então Secretaria de Controle Externo no Estado do Paraná (Secex/PR) realizou diligências ao Município de Antonina/PR, ao Ministério da Cultura e ao Governo do Estado do Paraná, mediante ofícios datados de 13/3/2018 e acostados, respectivamente às peças 15, 16 e 17. As diligências foram devidamente respondidas (peças 27, 28, 33, 34 e 36) .
A Prefeitura Municipal de Antonina/PR informou que (peças 27-28) : (i) a atual realidade da obra permanece inalterada até o presente momento desde o estudo realizado pela Superintendência do Iphan no Estado do Paraná; (ii) até o presente momento não existiu qualquer ação por parte do município em findar a obra em razão de a municipalidade não apresentar recursos aptos para essa finalidade; e (iii)  o Município está fazendo levantamento do menor custo para a finalização da obra a fim de que a mesma atenda a finalidade pela qual foi projetada, não havendo intenção de se dar outra destinação ao imóvel que não seja aquela pela qual originalmente fora idealizada.
O Governo do Estado do Paraná esclareceu que não firmou convênio complementar, ou qualquer instrumento congênere, tendo por objeto "a Construção da Casa da Cultura no Município de Antonina/PR, no exercício de 2010", com a referida municipalidade no exercício de 2010 (peças 33-34) .
O Ministério da Cultura, por intermédio do Iphan, informou que, em 18/8/2014, a Coordenação de Convênios e Prestação de Contas (CConv) sugeriu a instauração de Tomada de Contas Especial, nos termos da Nota Técnica 06/2014. Esclareceu que, após a data de 18/8/2014, a CConv não recebeu nova demanda ou teve conhecimento de qualquer fato novo (peça 36) .
A Secretaria de Tomada de Contas Especial (SecexTCE) , após analisar as respostas às diligências e os demais documentos juntados aos autos, concluiu que os Srs. Carlos Augusto Machado e João Ubirajara Lopes são responsáveis pela irregularidade apurada, que resultou no débito apontado, por terem deixado de tomar as providências necessárias à conclusão de obra ou serviços pactuados, objeto do Convênio 74/2009, restando imprestável a parcela executada, seja por ter ficado a obra inacabada, seja porque os serviços executados não foram suficientes para obter o atingimento dos objetivos acordados.
A unidade técnica entendeu, também, que, não caberia a citação solidária das empresas contratadas pela municipalidade, em virtude de não existir nos autos registro de que tenham dado causa ao débito apurado.
Nesse sentido, a SecexTCE promoveu a citação solidária dos Srs. Carlos Augusto Machado e João Ubirajara Lopes, para que apresentassem alegações de defesa quanto à ausência de funcionalidade do objeto do Convênio 74/2009, sem aproveitamento útil da parcela executada, por motivo de inexecução parcial e/ou recolhessem aos cofres do Iphan o valor total repassado pelo concedente (peças 41-43) .
Instados a apresentar alegações de defesa (peças 47, 48, 55 e 56) , os Srs. Carlos Augusto Machado e João Ubirajara Lopes quedaram-se inertes, restando caracterizadas as suas revelias, nos termos do art. 12, § 3º, da Lei 8.443/1992.
A SecexTCE propôs que as contas dos responsáveis sejam julgadas irregulares, condenando-os ao pagamento solidário do débito apurado e aplicando-lhes multa fundada no art. 57 da Lei 8.443/1992 (peças 58-60) .
O Ministério Público junto ao Tribunal de Contas de União (MPTCU) , neste ato representado pelo Procurador Sérgio Ricardo Costa Caribé, manifestou-se de acordo com a proposta de encaminhamento oferecida pela unidade instrutiva (peça 61) .
Feito esse breve histórico, passo ao exame de mérito desta tomada de contas especial.
De início, aplico aos Srs. Carlos Augusto Machado e João Ubirajara Lopes os efeitos da revelia previstos no art. 12, § 3º, da Lei 8.443/1992. 
No mérito, coloco-me de acordo com as análises e conclusões da SecexTCE e do MPTCU, e as adoto como minhas razões de decidir, à exceção da solidariedade dos ex-prefeitos pela integralidade do débito. 
No presente caso, restou constatada a execução parcial do objeto conveniado, sem alcance dos seus objetivos, conforme registrado pelo Ibram, nos termos do Parecer Técnico 53/2013 (peça 3, p. 134-135) , e pelo Iphan, consoante o Parecer Técnico acostado à peça 3, p. 109-127.
Importa registrar que a jurisprudência desta Corte de Contas está consolidada no sentido de que quando o objeto é executado parcialmente e não se vislumbra a possibilidade de aproveitamento do que foi realizado para posterior conclusão, ou que se revela inservível ou sem funcionalidade após a sua execução, completa ou parcial, aduz-se que houve completo desperdício dos recursos repassados, os quais devem ser integralmente devolvidos aos cofres federais (Acórdão 5175/2013-TCU-Primeira Câmara, 1.229/2010-TCU-2ª Câmara, 549/2018-TCU-1ª Câmara, 2.812/2017-TCU-1ª Câmara, 494/2016-TCU-2ª Câmara, entre outros) .
De fato, o Sr. Carlos Augusto Machado é responsável pela irregularidade apurada, que resultou no débito histórico de R$ 436.333,87, correspondente ao valor dos recursos federais repassados e utilizados durante a gestão do ex-prefeito, por ter deixado de concluir a obra ou serviços pactuados, objeto do Convênio 74/2009, restando imprestável a parcela executada, seja por ter ficado a obra inacabada, seja porque os serviços executados não foram suficientes para obter o atingimento dos objetivos acordados.
A conduta do Sr. Carlos Augusto Machado é reprovável, tendo em vista haver elementos indicativos da consciência da ilicitude praticada, já que, na condição de prefeito de Antonina/PR na gestão 2009-2012, período que abrangeu a totalidade da vigência do contrato, deveria estar ciente de suas responsabilidades em executar devidamente o objeto pactuado e de adotar as providências necessárias para o resguardo do patrimônio público, sendo razoável exigir do responsável conduta diversa daquela que adotou, considerando as circunstâncias que o cercavam, não estando albergado em nenhuma excludente de ilicitude.
Sobre o Sr. João Ubirajara Lopes recai a responsabilidade de não ter adotado as providências necessárias para a conclusão da obra. Entendo, todavia, que não cabe responsabilizá-lo pelo débito apontado nos autos. 
Os extratos bancários disponíveis na Plataforma + Brasil (Siconv 730.602, Módulo Prestação de Contas, aba Anexos) , indicam a existência de saldo na conta de aplicação financeira de R$ 33.588,91, referente à data de 31 de dezembro 2012 (peça 63) , enquanto a conta corrente registra saldo zero. De acordo com o concedente, o valor necessário para a conclusão da obra era de R$ 66.795,87 (valor dos serviços não executados) , de maneira que o saldo deixado para o sucessor (R$ 33.588,91) permitia realizar a metade dos serviços apontados pelo Iphan como não executados.
A conduta do Sr. João Ubirajara Lopes é reprovável, tendo em vista haver elementos indicativos da consciência da ilicitude praticada, já que, na condição de prefeito de Antonina/PR na gestão 2013-2016, período em que faltava concluir 10,81% da obra, que já se encontrava em situação de deterioração, deveria estar ciente de suas responsabilidades em adotar as providências necessárias para o resguardo do patrimônio público.
Contudo, dada a clara repartição temporal e factual presente nos autos, mostra-se de exagerado rigor condená-lo em solidariedade com o prefeito antecessor, considerando que ele não dispunha de recursos suficientes para concluir a obra, e considerando, inclusive, que o convênio se encontrava expirado.
Não obstante isso, o Sr. João Ubirajara Lopes, na condição de prefeito de Antonina/PR na gestão 2013-2016, deve ser responsabilizado por não ter adotado medidas a conclusão do objeto do convênio em tela. Registro que o ex-prefeito (sucessor) foi devidamente citado, sendo, portanto, possível a aplica-lhe a multa do art. 58, inciso II, da Lei 8.443/1992, haja vista ter sido instado a se pronunciar sobre as irregularidades suscitadas nestes autos, a exemplo do Acórdão 2006/2006-TCU-Plenário (relator Ministro Benjamin Zymler) .
Assim, o débito pela inexecução parcial do objeto (R$ 436.333,87, valor histórico) , sem aproveitamento útil da parcela executada, deve ser imputado integralmente ao Sr. Carlos Augusto Machado, na medida em que coube a ele a gestão da totalidade dos recursos federais repassados no âmbito da avença, em função das condutas individuais dos ex-gestores, descritas no presente voto.
No presente caso, não restou caracterizada a ocorrência da prescrição da pretensão punitiva deste Tribunal. Os recursos foram repassados nas datas de 28/1/2010 e 2/5/2011 e o ato que ordenou a citação dos ex-prefeitos data de 12/6/2019 (peça 43) . Portanto, não ocorreu o transcurso do prazo decenal da prescrição, estabelecido nos termos do Acórdão 1441/2016-TCU-Plenário.
Dessa forma, diante das irregularidades apuradas nestes autos, decido por: (i) julgar irregulares as contas de Carlos Augusto Machado, condená-lo pelo débito no valor histórico de R$ 436.333,87 e aplicar-lhe a multa prevista no art. 57 da Lei 8.443/1992; e (ii) julgar irregulares as contas de João Ubirajara Lopes e aplicar-lhe a multa prevista no art. 58, inciso II, da Lei 8.443/1992.
Com essas considerações, VOTO para que seja aprovada a minuta de acórdão que ora submeto à consideração deste Colegiado.
TCU, Sala das Sessões Ministro Luciano Brandão Alves de Souza, em tagDataSessao.
Ministro VITAL DO RÊGO 
Relator